---
title: "Analyse de l'espérance de vie dans chaque pays"  
date: "`r Sys.Date()`"
output:
  rmdformats::robobook:
    highlight: kate
    df_print: paged
editor_options: 
  markdown: 
    wrap: 72
---

```{r setup, include=FALSE}
knitr::opts_chunk$set(cache = FALSE, echo = FALSE, warning = FALSE, message = FALSE)
options("install.lock"=FALSE)
#Activer le cache des chunks pour accélérer les recompilations
options("install.lock"=FALSE) #Désactiver le verrouillage d’installation des packages
# setwd(dirname(rstudioapi::getActiveDocumentContext()$path)) ## configure le chemin du dossier automatiquement
```

CARIOU Romain : Rennes 2

BUARD Noah : Rennes 1

# 1. Introduction

Présenter votre sujet, l'objectif du projet:

-   Contexte et problématique :

    L'espérance de vie est aujourd’hui l’un des indicateurs les plus
    parlants pour juger de l'état de santé d'une population ou du niveau
    de développement d’un pays. Cependant, bien que la moyenne mondiale
    ait progressé ces dernières décennies, cette dynamique cache
    également de profondes inégalités. En effet, dans les pays
    développés, l’espérance de vie dépasse aujourd’hui facilement les 80
    ans alors que dans les pays en développement elle tend davantage
    vers 60 ans. Mais contrairement à ce qu’on pourrait penser, ces
    écarts ne s'expliquent pas uniquement par la richesse économique.
    Ils résultent d'une combinaison de facteurs sociaux, éducatifs et
    sanitaires. Dans cette étude, ce qui va particulièrement nous
    intéresser, c'est de comprendre comment tous ces facteurs
    interagissent entre eux. Notre objectif sera de répondre à la
    problématique suivante :

    Dans quelle mesure les facteurs socio-économiques et sanitaires
    expliquent-ils les disparités internationales d'espérance de vie ?

    Pour nous, l’intérêt de cette étude est de comprendre pourquoi
    certains pays affichent une espérance de vie élevée tandis que pour
    d’autres elle tend à stagner. L’objectif va être d’identifier quels
    facteurs vont être déterminants et quels moyens d’action vont être
    prioritaires pour les politiques publiques : amélioration de l’accès
    aux soins, renforcement des programmes de vaccination, lutte contre
    les maladies transmissibles, ou encore investissement dans
    l’éducation.

    Afin de répondre à notre problématique, nous allons nous appuyer sur
    des hypothèses que notre modèle de régression linéaire multiple
    visera à tester.

    Première hypothèse : Rôle très important des facteurs
    socio-économiques

-   L'indice de développement humain ainsi que le nombre moyen d'années
    d'éducation devraient logiquement afficher les coefficients β les
    plus élevés et fortement significatifs. Cette hypothèse visera à
    prouver que le développement économique et éducatif sont les
    conditions les plus importantes concernant l’allongement de
    l’espérance de vie.

    Deuxième hypothèse : Impact des risques sanitaires / échecs des
    systèmes de soins.

-   Nous anticipons également le fait que les variables représentants
    les risques et échecs sanitaires, à savoir probabilité de décès
    entre 15 et 60 ans, le nombre de décès d'enfants de moins d'un an et
    la prévalence VIH/SIDA (population 15-49 ans) afficheront des
    coefficients β négatifs et fortement significatifs. Cette hypothèse
    visera quant à elle à chercher à quel point ces indicateurs
    sanitaires priment sur les facteurs de développement vu
    précédemment.

    Troisième hypothèse : Efficacité des politiques de santé publique
    Cette hypothèse va chercher à montrer l'impact de l'organisation et
    de la prévention. La couverture vaccinale contre la polio est un
    indicateur direct de l'efficacité logistique et organisationnelle
    des systèmes de santé. Nous faisons l'hypothèse que son coefficient
    β sera positif et significatif, validant l'idée que la capacité à
    organiser des campagnes de prévention génère un gain d'espérance de
    vie.

    Plan :

    1)  Analyse descriptive et préliminaire des données. Nous allons
        commencer par donner le cadre de nos données, en énonçant sur
        quelle période de temps et sur quel secteur géographique nous
        allons effectuer notre étude. Nous expliquerons ensuite
        brièvement le nettoyage que nous aurons effectué sur notre jeu
        de données. Puis nous ferons une analyse descriptive tout
        d’abord univariée des données, en présentant un tableau des
        statistiques descriptives, les box plots et les différents
        histogrammes, puis une analyse descriptive bivariée des données,
        en décrivant notamment la corrélation de chaque variable
        explicative vis à vis de la variable à expliquer (ici
        l'espérance de vie), les différents de nuage de points vis à vis
        de l'espérance de vie et la corrélation entre les différentes
        variables explicatives au travers de la matrice de corrélation.
    2)  Analyse et discussion des résultats D'abord nous nous occuperons
        de la modélisation principale. Nous procèderons à l'estimation
        du modèle de régression linéaire multiple (MCO) et présenterons
        notre interprétation des coefficients β. Cette étape visera à
        déterminer l'équation finale et à vérifier l'influence de
        chacune des 7 variables explicatives. Ensuite nous nous
        pencherons sur la robustesse de nos résultats. Nous effectuerons
        différents tests comme des tests de normalité des résidus,
        d'homoscédasticité et d'absence de multi-colinéarité sévère.
        Enfin nous ferons quelques analyses supplémentaires pour affiner
        notre analyse, en utilisant par exemple la transformation des
        variables, l'ajout d'effets non linéaires ou l'introduction
        d'effets croisés
    3)  Conclusion générale et perspectives Dans cette dernière partie,
        Nous discuterons de la validation ou du rejet de nos hypothèses
        de départ. Nous répondrons également à notre problématique.
        Enfin, nous proposerons des pistes de recherche futures pour
        approfondir l'analyse des déterminants de l’espérance de vie
        mondiale.

# 2. Cadre méthodologique

La relation entre l'espérance de vie et les facteurs socio-économiques
et sanitaires sera estimée en utilisant la méthode des Moindres Carrés
Ordinaires (MCO). On justifie ce choix par le fait que les MCO sont la
méthode d'estimation la plus courante et la plus simple pour la
régression linéaire. Ils fournissent les estimateurs qui minimisent la
somme des carrés des erreurs.

Nous partons de l'équation de régression linéaire multiple standard :

$$Y_i = \beta_0 + \beta_1 X_{1i} + \beta_2 X_{2i} + \cdots + \beta_k X_{ki} + \varepsilon_i$$

Où :

$Y_i$ est la variable dépendante (espérance de vie) pour le pays $i$.

$\beta_0$ est l'ordonnée à l'origine (l'intercepte).

$X_{ji}$ sont les variables explicatives (mortalité adulte, mortalité
infantile, prévalence VIH, IDH et vaccination polio).

$\beta_j$ sont les coefficients (les effets marginaux) à estimer.

$$\text{ESP\_VIE}_i = \beta_0 + \beta_1 \cdot \text{MORT\_ADU}_i + \beta_2 \cdot \text{MORT\_ENF}_i + \beta_3 \cdot \text{PREV\_VIH}_i + \beta_4 \cdot \text{IDH}_i + \beta_5 \cdot \text{VACC\_POLIO}_i + \beta_6 \cdot \text{STAT\_DEV}_i + \varepsilon_i$$

# 3. **Analyse des données**

## 3.1. Cadre des données

Notre étude s'appuie sur des données collectées à une échelle mondiale.
L'ensemble des indicateurs socio-économiques et sanitaires est mesuré
pour l'année 2015. Les individus de notre étude sont les pays (173 au
total). Chaque ligne de notre base de données représente un pays pour
lequel nous avons des variables socio-économiques et sanitaires.

| Code de la série | Définition | Unité | Source |
|:---|----|:--:|---:|
| ESP_VIE | Espérance de vie à la naissance | Années | ONU / OMS |
| PAYS | Nom du pays | Pas d'unité | Standard ISO |
| STAT_DEV | Statut de développement | Développé / En développement | ONU / Banque Mondiale |
| MORT_ADU | Probabilité de décès entre 15 et 60 ans | Nombre pour 1000 habitants | OMS |
| MORT_ENF | Nombre de décès d'enfants \< 1 an | Nombre pour 1000 naissances vivantes | UNICEF |
| PREV_VIH | Prévalence VIH / SIDA (population 15-49 ans) | \% de la population | ONUSIDA |
| IDH | Indice de développement humain | Indice (0 à 1) | PNUD |
| SCOL | Nombre moyen d'années d'éducation | Années | BLEAD / UNESCO |
| VACC_POLIO | Couverture vaccinal polio | \% d'enfants vaccinés | OMS / UNESCO |

## 3.2 Prétraitement et nettoyage des données

Sur la totalité des individus, certains ont été supprimés car ils ne
présentaient pas de résultats pour l’année 2015. On en a supprimé
certains également car ils présentaient des données manquantes. On a
ensuite sélectionné nos 7 variables explicatives et notre variable à
expliquer. Le choix des variables s’est fait d’une part en fonction des
données manquantes très présentes pour certaines, mais également leur
pertinence pour notre étude

## 3.3 Analyse descriptive univariée des données

Vous devez décrire les données utilisées dans la modélisation, après
nettoyage.

```{r}
donnees = read.csv("datas.csv")
donnees = na.omit(donnees)
```

-   **Tableau de statistiques descriptives**

    ```{r}
    # VARIABLES QUANTITATIVES :
    summary(donnees[,c("ESP_VIE","MORT_ADU","MORT_ENF","PREV_VIH","IDH","SCOL","VACC_POLIO")])

    # VARIABLE CATEGORIELLE :
    donnees$STAT_DEV = as.factor(donnees$STAT_DEV)
    prop.table(table(donnees$STAT_DEV))
    ```

    Analyse tableau des statistiques descriptives :

    On a une espérance de vie dans le monde d’environ 71 ans. Cependant,
    il y a une dispersion assez importante car le minimum est de 51 ans
    et le maximum de 88 ans. Le fait que la médiane soit supérieure à la
    moyenne indique une plus grande proportion de pays ayant une
    espérance de vie élevée. La proportion des pays développés est très
    faible comparée à celle de ceux en développement. Concernant la
    couverture vaccinale, la majorité en a une excellente car la médiane
    est de l’ordre de 93%. La moyenne étant plus faible, cela signifie
    que certains pays pour qui la couverture vaccinale est très faible.
    Pour ce qui est de la mortalité infantile, la médiane n’est que de 2
    décès mais la moyenne de 22.51 décès, causé par un maximum très
    élevé. Cela montre une forte concentration des pays à faible
    mortalité. La mortalité adulte, quant à elle, présente une moyenne
    supérieure à la médiane, indiquant une prédominance des pays à
    faible mortalité, bien que quelques-uns présentent un taux
    important. Pour ce qui est de la prévalence VIH, on a une médiane
    très faible, contrastant avec une moyenne plus élevée, causée par
    les pays présentant des taux extrêmes. Enfin, pour l’IDH et la
    scolarisation, le constat pour ces deux variables est similaire. En
    effet, leur médiane et moyenne respectives sont proches, ce qui
    montre une distribution plus équilibrée entre les pays

-   **Histogrammes**

    ```{r}
    # UTILISATION DE GGPLOT2 :
    library(ggplot2)
    ```

    ```{r}
    # HISTOGRAMMES :
    histo_variable <- function(uneVariable, titre, abs){
      ggplot(data = donnees, aes_string(x = uneVariable)) + geom_histogram(fill="blue") + ggtitle(titre) + xlab(abs) + ylab("Nombre de pays")
    }

    (histo_variable("ESP_VIE", "Graphique 1 : Histogramme de l'espérance de vie", "Age"))
    (histo_variable("MORT_ADU", "Graphique 2 : Histogramme de la probabilité de décès entre 15 et 60 ans", "Nombre pour 1000 habitants"))
    (histo_variable("MORT_ENF","Graphique 3 : Histogramme du nombre de décès d'enfants de moins de 1 an","Nombre pour 1000 naissances vivantes"))
    (histo_variable("PREV_VIH","Graphique 4 : Histogramme de la prévalence VIH/SIDA (population 15-49 ans","% de la population (15-49 ans)"))
    (histo_variable("IDH","Graphique 5 : Histogramme de l'indice de développement humain","Indice (0 à 1)"))
    (histo_variable("VACC_POLIO","Graphique 6 : Histogramme de la couverture vaccinale polio", "% d'enfants vaccinés"))
    ```

    Analyse des histogrammes :

    Graphique 1 (Espérance de vie) : On observe une distribution
    asymétrique. La variable ne suit donc pas une loi normale. Il y a
    également des valeurs atypiques du côté des valeurs faibles,
    représentant les pays avec des espérances nettement inférieures à la
    majorité.

    Graphique 2 (Mortalité adulte) : On a également une distribution
    asymétrique. La variable ne suit donc pas non plus une loi normale.
    La majorité des pays présente une mortalité adulte faible. On a
    simplement quelques observations atypiques présentant un taux de
    mortalité très élevé.

    Graphique 3 (Mortalité infantile) : Encore une fois, nous avons une
    distribution asymétrique et la variable ne suit pas une loi normale.
    Les quelques valeurs extrêmes sont très éloignées et représentent
    des situations de crise ou de très faible développement.

    Graphique 4 (Prévalence VIH) : Comme précédemment, distribution
    asymétrique impliquant le fait que la variable ne suit pas une loi
    normale. Les quelques valeurs extrêmes correspondent aux quelques
    pays très touchés par les épidémies de VIH.

    Graphique 5 (IDH) : On a cette fois une distribution moins
    asymétrique. On observe aucune valeur atypique ici. Les pays ayant
    un IDH faible sont simplement à l’extrémité inférieure de
    l’histogramme.

    Graphique 6 (Vaccination polio) : Une nouvelle fois, on a une
    distribution asymétrique et la variable ne suit donc pas une loi
    normale en raison des différents pics observés. Les valeurs extrêmes
    à gauche sont les pays ayant une couverture vaccinale très mauvaise,
    et ne concerne que très peu de pays.

-   **Boxplots**

    ```{r}
    # BOXPLOTS
    library(ggplot2)
    boxplot_variable <- function(uneVariable, titre){
      ggplot(data = donnees, aes_string(y = uneVariable)) + geom_boxplot() + theme(legend.position = "none", plot.title = element_text(size = 11)) + ggtitle(titre) + xlab("")
    }

    (boxplot_variable("ESP_VIE", "Graphique 7 : Boxplot de l'espérance de vie"))
    (boxplot_variable("MORT_ADU", "Graphique 8 : Boxplot de la probabilité de décès entre 15 et 60 ans (Nombre pour 1000 habitants"))
    (boxplot_variable("MORT_ENF","Graphique 9 : Boxplot du nombre de décès d'enfants de moins de 1 an (Nombre pour 1000 naissances vivantes"))
    (boxplot_variable("PREV_VIH","Graphique 10 : Boxplot de la prévalence VIH/SIDA (% de la population 15-49 ans"))
    (boxplot_variable("IDH","Graphique 11 : Boxplot de l'indice de développement humain (Indice 0 à 1)"))
    (boxplot_variable("VACC_POLIO","Graphique 12 : Boxplot de la couverture vaccinale polio (% d'enfants vaccinés)"))

    # BOXPLOT EN FONCTION DU DEVELOPPEMENT DU PAYS
    library(viridis)
    boxplots_en_fct_dev <- function(uneVariable, titre){
      ggplot(data = donnees, aes_string(x="STAT_DEV", y=uneVariable, fill="STAT_DEV")) + geom_boxplot() + scale_fill_viridis(discrete = TRUE, alpha=0.6) + geom_jitter(color="black", size=0.4, alpha=0.9) + theme(legend.position="none", plot.title = element_text(size=11)) + ggtitle(paste("Graphique 13 : ",titre, "selon le développement du pays")) + xlab("")
    }

    (boxplots_en_fct_dev("ESP_VIE","Boxplot de l'espérance de vie"))
    ```

    Analyse des boxlpots :

    Graphique 7 (Espérance de vie) : il n'y a pas d'individu atypique et
    la boîte à moustache n'est pas particulièrement écrasée d'un côté ou
    de l'autre. La dispersion de l'espérance de vie semble être
    relativement symétrique.

    Graphique 8 (Mortalité adulte) : on a un individu atypique en haut.
    La boîte à moustache est davantage écrasée vers le bas.

    Graphique 9 (Mortalité infantile) : ici la boîte à moustache est
    totalement écrasée vers le bas et on peut identifier quelques
    individus atypiques.

    Graphique 10 (Prévalence VIH) : la boîte à moustache est légèrement
    moins écrasée vers le bas mais il y a également une grande quantité
    d’individus atypiques.

    Graphique 11 (IDH) : il n’y a pas d’individus atypiques et la boîte
    à moustache n’est pas particulièrement écrasée d’un côté ou de
    l’autre. Distribution symétrique.

    Graphique 12 (Vaccination Polio) : la boîte à moustache est ici
    écrasée vers le haut. On dénombre également pas mal d’individus
    atypiques.

    Graphique 13 (Statuts de développement) : on a une nette différence
    de dispersion entre les deux groupes. Pour les pays développés,
    l’espérance de vie est beaucoup plus élevée que celles des pays en
    développement (en témoigne la médiane) et la dispersion est faible.
    On constate peu d’individus atypiques et ils ont malgré tout une
    espérance plutôt élevée. Concernant les pays en développement,
    l’espérance de vie est plus faible et nettement plus dispersée.
    Cependant, on observe davantage d’individus atypiques parmi lesquels
    l’espérance de vie est comparable à celle des pays développés.

## 3.4 Analyse descriptive bivariée des données

Vous devez décrire vos données vis à vis de votre variable à expliquer

-   **Corrélation vis à vis de Y**

    ```{r}
    cor(donnees$ESP_VIE,donnees[c(4:9)])
    ```

    Interprétation de la corrélation vis à vis de Y :

    Tout d’abord, nous observons une relation très forte et positive
    entre l’espérance de vie et l’IDH. Assez logiquement, plus le niveau
    de développement d’un pays est élevé, plus l’espérance de vie tend à
    être importante. De même, il y a une relation très forte et positive
    entre l’espérance de vie et la scolarisation, signifiant que plus
    celle-ci est importante, plus l’espérance sera élevée. On constate
    aussi une relation forte et négative avec la mortalité adulte. Une
    baisse de la mortalité adulte est fortement associée à une hausse de
    l’espérance de vie. On a une relation modérée et négative entre
    l’espérance de vie et la prévalence VIH, c’est-à-dire que
    l’augmentation de celle-ci entraîne une baisse de l’espérance de
    vie. Il y a aussi une relation modérée mais cette fois positive
    entre l’espérance de vie et la vaccination polio, associant une
    meilleure couverture vaccinale à une espérance de vie plus élevée.
    Enfin, on a qu’une faible relation négative entre la mortalité
    infantile et l’espérance de vie. Cela signifie que la mortalité
    infantile n’est que faiblement associée à la variation de
    l’espérance de vie.

-   **Nuage de point vis à vis de Y**

    ```{r}
     # NUAGES DE POINTS CORRIGÉS (X = Variable explicative, Y = ESP_VIE)

    # Modèle Niveau-Niveau (ex: reg1)
    scatterplot <- function(uneVariable, titre){
      ggplot(donnees, aes_string(x = uneVariable, y = "ESP_VIE")) + 
    geom_point() + geom_smooth(method="lm") + ggtitle(titre)
    }

    # Modèle Niveau (Y) / Log (X) (C'est votre modèle reg2 !)
    scatterplot_niveau_log <- function(uneVariable, titre){
      x_expression <- paste0("log(", uneVariable, ")")
      ggplot(donnees, aes_string(x = x_expression, y = "ESP_VIE")) + 
    geom_point() + geom_smooth(method="lm") + ggtitle(titre)
    }

    # Modèle Log (Y) / Log (X) (C'est votre modèle reg3)
    scatterplot_log_log <- function(uneVariable, titre){
      x_expression <- paste0("log(", uneVariable, ")")
      y_expression <- "log(ESP_VIE)"
      ggplot(donnees, aes_string(x = x_expression, y = y_expression)) + 
    geom_point() + geom_smooth(method="lm") + ggtitle(titre)
    }

    # Modèle Log (Y) / Niveau (X)
    scatterplot_log_niveau <- function(uneVariable, titre){
      y_expression <- "log(ESP_VIE)"
      ggplot(donnees, aes_string(x = uneVariable, y = y_expression)) + 
    geom_point() + geom_smooth(method="lm") + ggtitle(titre)
    }


    (scatterplot("MORT_ADU", "Graphique 14 : Nuage de points de l'espérance de vie en fonction de la probabilité de décès entre 15 et 60 ans"))

    (scatterplot_niveau_log("MORT_ENF", "Graphique 15 : Nuage de points de l'espérance de vie en fonction du nombre de décès d'enfants de moins d'1 an"))

    (scatterplot_niveau_log("PREV_VIH", "Graphique 16 : Nuage de points de l'espérance de vie en fonction de la prévalence VIH/SIDA"))

    (scatterplot("IDH", "Graphique 17 : Nuage de points de l'espérance de vie en fonction de l'indice de développement humain"))

    (scatterplot("VACC_POLIO", "Graphique 18 : Nuage de points de l'espérance de vie en fonction de la couverture vaccinale polio"))
    ```

    Analyse des nuages de points vis à vis de Y :

    Graphique 14 (Mortalité adulte) : On observe une relation linéaire
    négative très nette. Les points sont en grande majorité répartis le
    long de la droite. L'espérance de vie diminue à mesure que la
    mortalité adulte augmente.

    Graphique 15 (Mortalité infantile) : On a ici une relation linéaire
    négative mais avec une répartition des points très mauvaise, avec
    beaucoup de points agglomérés. Pour l'améliorer, on a passer en log
    la variable. Cela la rend la relation plus visible et exploitable.

    Graphique 16 (Prévalence VIH) : Même chose que précédemment, la
    distribution des points étant mauvaise, le passage de la variable
    nous permet d'avoir des points mieux répartis le long de la droite
    de régression.L'impact de la prévalence VIH sur l'espérance de vie
    est ainsi davanatage visible.

    Graphique 17 (IDH) : Ici, on a à nouveau une relation linéaire mais
    cette fois positive et très nette. Les points sont bien répartis le
    long de la droite, signifiant qu'un IDH élevé est synonyme d'une
    espérance de vie également plus grande.

    Graphique 18 (Vaccination polio) : On voit une relation linéaire
    positive avec une répartition légèrement meilleure, et le passage au
    log de la variable ne l'améliore pas, car les valeurs déjà très
    concentrées vers les valeurs hautes.

-   **Corrélation entre les variables explicatives**

    ```{r}
    library(corrplot)
    donneestest = na.omit(donnees)
    corrplot(cor(donneestest[,c("ESP_VIE","MORT_ADU","MORT_ENF","PREV_VIH","IDH","SCOL","VACC_POLIO")]), method="number", title = "Graphique 19 : Matrice de corrélation entre les variables explicatives", mar = c(0, 0, 1, 0))
    ```

    Interprétation de la corrélation entre les variables explicatives
    (Graphique 19) :

    En premier lieu, on observe une relation forte et positive entre
    l’IDH et la scolarisation. Cette association entre deux variables
    significatives nous conduit à la problématique de multicolinéarité
    qui pourrait apparaître dans notre modèle de régression. Pour
    pallier ça, nous devrons supprimer une de ces deux variables. En
    l’occurrence, nous conserverons l’IDH, car la corrélation vis-à-vis
    de l’espérance de vie était plus élevée, en plus d’être un
    indicateur englobant entre autres la santé ou l’éducation. On
    observe également une relation forte et négative entre l’IDH et la
    mortalité adulte. Un indice de développement élevé est fortement
    associé à une faible mortalité pour les adultes. On avait aussi une
    relation similaire entre la scolarisation et la mortalité adulte,
    mais le fait qu’elle soit moins forte nous conforte dans le choix de
    conserver l’IDH. On observe également que la relation entre la
    mortalité des adultes et celle des enfants est faible, indiquant que
    les facteurs déterminant la mortalité des adultes sont distincts de
    ceux qui influencent la mortalité infantile. Du fait de cette faible
    relation, nous pouvons donc conserver les deux variables dans le
    modèle, car elles ne présentent pas de problème de multicolinéarité.
    Entre l’IDH et la prévalence VIH, nous voyons une relation modérée
    et négative, et de ce fait, il n’y a là aussi pas de problème de
    problème de multicolinéarité. Enfin, nous pouvons constater une
    relation très faible entre la mortalité infantile et l’IDH.

# **4. Analyse et discussion des résultats**

## 4.1 Modélisation principale

**Modèles testés** **:**

-   niveau / niveau (1)

-   niveau /log (2)

-   log / log (3)

```{r}
# niveau / niveau
reg1 = lm( ESP_VIE ~ STAT_DEV + MORT_ADU + MORT_ENF + PREV_VIH + IDH  + VACC_POLIO, data=donnees)

# niveau / log
reg2 = lm( ESP_VIE ~ STAT_DEV + MORT_ADU + MORT_ENF + log(PREV_VIH) + IDH  + VACC_POLIO, data=donnees)

# log / log
reg3 = lm( log(ESP_VIE) ~ STAT_DEV + MORT_ADU + MORT_ENF + log(PREV_VIH) + IDH  + VACC_POLIO, data=donnees)

library(stargazer)
stargazer(reg1, reg2, reg3, align=TRUE, type ="text", digits=3)
```

Interprétation des modèles testés :

Nous avons décidé de tester 3 modèles distincts : le niveau-niveau, le
niveau-log, et le log-log. Les deux premiers modèles présentent des
similitudes, mais le passage au log de la variable de prévalence VIH
nous permet tout d’abord un gain de précision. En effet, le R² ajusté
passe de 0.885 à 0.897 et en parallèle l’erreur des résidus diminue (on
a donc près de 90% de notre variance expliqué par le 2ème modèle),
passant de 2.685 à 2.552, signifiant que les prédictions du modèle
seront davantage proches de la réalité. Une différence majeure est
également le fait que la variable du statut de développement est
significative au seuil 10%, et non dans le premier modèle. Cela montre
que le passage au log a permis de mieux isoler l’impact de la variable
de développement. Dans aucun des deux modèles, la mortalité infantile
n’est significative et est presque nulle. Cela signifie qu’avec l’IDH et
la mortalité adulte, celle-ci n’apporte pas davantage d’informations
pour prédire l’espérance de vie. La mortalité adulte, la vaccination
polio et la mortalité infantile sont très proches voir identiques dans
les deux modèles. La légère baisse de l’IDH dans le deuxième modèle peut
être dû au fait que celui-ci compensait la prévalence VIH. Vis-à-vis du
troisième modèle, on a un R² ajusté différent de 0.001. Cependant on
perd la significativité de la variable du statut du développement. On va
donc privilégier le deuxième modèle.

Passons à l’analyse des effets marginaux : Pour une augmentation de
l’IDH de 0.1 point, on a une hausse de 2.88 ans. C’est la plus grande
amélioration. L’IDH est la variable ayant la plus grande influence sur
l’espérance de vie. Pour la variable de vaccination polio, pour chaque
+1% de vaccinés, on ajoute 0.025 an, soit 9 jours d’espérance de vie.
Cela signifie que même pour une petite progression de la vaccination, le
gain est immédiat. Pour la mortalité adulte, chaque décès supplémentaire
pour 1000 adultes retire 0.016 an, soit environ 6 jours d’espérance de
vie. Pour la prévalence VIH, une hausse de 1% entraine une baisse de
0.014 an soit environ 5 jours d’espérance de vie. La mortalité
infantile, elle est non significative et n’apporte donc rien de plus.
Pour le statut de développement, on a un effet de saut, si le pays passe
de “développé” à “en développement”, on a une baisse de 1.162 an. Vivre
dans un pays en développement recule l’espérance de vie à cause de
différents facteurs comme la pollution, ou l’instabilité politique par
exemple.

## 4.2 Robustesse des résultats

-   **Hypothèses des MCO : normalités, hétéroscédasticité...**

```{r}
# Analyse des résidus 
library(olsrr)
ols_plot_resid_qq(reg2)     # Graphique quantile-quantile des résidus
ols_plot_resid_hist(reg2)     # Histogramme des résidus
ols_plot_resid_box(reg2)   # Boite à moustache des résidus


# Tests de moyenne nulle et de normalité sur les résidus : 
t.test(reg2$residuals)

shapiro.test(reg2$residuals)
```

Interprétation du test de moyenne nulle et de normalité sur les résidus
(Shapiro-Wilk):

Pour le test de moyenne nulle, on a une p-value égale à 1. Etant
supérieur au seuil 5%, on ne rejette pas l’hypothèse nulle. Cela
signifie que nos prédictions sont justes en moyenne.

Pour le test de Shapiro-Wilk, on a une p-value égale à 0.1004. Elle est
donc également supérieure au seuil 5%. Les résidus suivent une loi
normale.

```{r}
library(lmtest)
# Hypothèse d'hétéroscédasticité :
plot(reg2, which = 3)

residM = residuals(reg2)
residM2 = residM^2
Fitted_Y = fitted(reg2)

#graphique des résidus
#détection graphique des résidus
plot(residM~Fitted_Y, data=donnees, main="héteroscedasticité / Y estimé ?" )

# Test de Breush Pagan 
Modresbp = lm(residM2 ~ STAT_DEV + MORT_ADU + MORT_ENF + log(PREV_VIH) + IDH  + VACC_POLIO, data = donnees)
summary(Modresbp)
BPstat = summary(Modresbp)$r.squared * 125
BPstat
bptest(reg2)

# Test de White 
ModresWhite = lm(residM2 ~ MORT_ADU*MORT_ENF + MORT_ADU*log(PREV_VIH) + MORT_ADU*IDH + MORT_ADU*VACC_POLIO + MORT_ENF*log(PREV_VIH) + MORT_ENF*IDH + MORT_ENF*VACC_POLIO + log(PREV_VIH)*IDH + log(PREV_VIH)*VACC_POLIO + IDH*VACC_POLIO + I(MORT_ADU^2) + I(MORT_ENF^2) + I(log(PREV_VIH)^2) + I(IDH^2)  + I(VACC_POLIO^2), data = donnees)
summary(ModresWhite)
Whitestat = summary(ModresWhite)$r.squared * 125
Whitestat
```

Avec le test de Breush-Pagan, on a une p-value égale à 0.5744, qui est
bien au-dessus du seuil 5%. Donc on ne rejette à priori pas l'hypothèse
nulle. 7 Le modèle paraît stable.

Avec le test de White, beaucoup plus complet, on obtient une p-value
égale à 0.035 qui inférieure au seuil 5%. On rejette donc l'hypothèse
nulle.On va donc appliquer la correction de White.

```{r}
# Correction de White
vcov(reg2)
library(car)
reg2_robuste_hc0 = coeftest(reg2, vcov = hccm(reg2, type = "hc0"))
stargazer(reg2, reg2_robuste_hc0,
  title="Comparaison de l'estimation MCO et MCO correction WHITE",
  type="text", 
  digits=3, 
  column.labels=c("MCO","MCOWhite"),
  dep.var.labels.include = FALSE,
  model.numbers = FALSE,
  dep.var.caption="Variable dépendante : Espérance de vie par habitant",
  model.names=FALSE)
```

Hormis la variable de vaccination polio qui est moins significative
après la correction, pour le reste des variables, les erreurs n'ont que
peu évolué. La correction de White, confirme la robustesse de nos
conclusions.

## 4.2 Analyses complémentaires

-   **Transformation de variables / effets non linéaires**

    ```{r}
    reg_non_lineaire <- lm(ESP_VIE ~ IDH + I(IDH^2) + STAT_DEV + MORT_ADU + log(PREV_VIH) + VACC_POLIO, data = donnees)
    stargazer(reg2, reg_non_lineaire, aligne=TRUE, type="text", digits=3)
    ```

    Interprétation du test d'un modèle quadratique : Pour tester la
    présence d'effets non linéaires, nous avons comparé notre modèle
    initial à un modèle quadratique incluant le carré de l'IDH (
    I(IDH\^2) ). Les résultats montrent que le terme quadratique n'est
    pas statistiquement significatif et que son ajout entraîne une
    baisse du R² ajusté, qui passe de 0,897 à 0,896.

-   **Effets croisés de variables**

    ```{r}
    library(stargazer)
    reg_inter1 = lm(ESP_VIE ~ STAT_DEV*log(PREV_VIH) + MORT_ADU + MORT_ENF + VACC_POLIO + IDH, data = donnees)
    reg_inter2 = lm(ESP_VIE ~ STAT_DEV*IDH + MORT_ADU + MORT_ENF + log(PREV_VIH) + VACC_POLIO, data = donnees)
    stargazer(reg_inter1, reg_inter2, aligne=TRUE, type="text", digits=3)
    ```

Interprétation : STAT_DEV\*IDH : L’introduction de cet effet croisé
montre un coefficient négatif significatif (-21,933\*\*\*). Cela
signifie que l'impact positif de l'IDH sur l'espérance de vie est moins
marqué dans les pays en développement que dans les pays développés.
Concrètement, pour une même hausse de l'indice de développement humain,
le gain d'années de vie est statistiquement plus faible pour un pays
"Developing", suggérant l'existence de barrières structurelles qui
limitent l'efficacité des progrès sociaux dans ces zones.

Interprétation : STAT_DEV\*log(PREV_VIH) : Bien que le VIH reste l'un
des facteurs les plus dévastateurs pour la longévité (-1,493\*\*\*), son
interaction avec le statut de développement permet de nuancer ce
constat. Elle sert à vérifier si l'accès supérieur aux soins dans les
pays développés permet d'atténuer l'effet meurtrier du virus par rapport
aux pays en développement.

# **5. Conclusion générale et perspectives**

Notre étude visait à déterminer dans quelle mesure les facteurs
socio-économiques et sanitaires expliquent les disparités mondiales
d’espérance de vie. Pour ce faire, nous avons commencé par nettoyer nos
données afin d’effectuer dans un premier temps une analyse descriptive
univariée, en analysant les statistiques descriptives, les histogrammes
et les boîtes à moustache, puis dans un deuxième temps une analyse
bivariée, en analysant la corrélation des variables vis-à-vis de
l’espérance de vie, les nuages de points et la corrélation entre les
variables afin d’identifier notamment la potentielle multicolinéarité
entre certaines d’entre-elles. Nous nous sommes appuyés sur l’estimation
des MCO, en privilégiant le modèle niveau-log.

Nos résultats ont par ailleurs validé nos hypothèses de départ. En
effet, l’IDH est le facteur le plus déterminant. L’impact des risques
sanitaires, à savoir la mortalité adulte et la prévalence VIH réduisent
significativement l’espérance de vie. Enfin on a observé que le statut
de développement induit une pénalité d’espérance de vie, et l’analyse
des effets croisés a elle révélé les pays en développement tirent moins
de bénéfices de la hausse de leur IDH, vis-à-vis des pays développés.

Notre étude démontre donc qu’avoir combiner les approches, économiques,
sociales et sanitaires était la bonne approche. L’apport principal est
la validation de la robustesse de notre modèle. En effet, malgré la
détection d’une certaine hétéroscédasticité par le test de White, la
correction effectuée ensuite a montré que nos conclusions restaient
stables.

Pour prolonger notre étude, on peut développer plusieurs pistes :

-   On pourrait notre étude sur plusieurs années, afin de voir si par
    exemple si la prévalence VIH diminue avec l’accès pour certains pays
    à des traitements.

-   On pourrait également intégrer des variables environnementales,
    telles que la pollution ou l’accès à l’eau potable.

-   On pourrait segmenter l’analyse par continent, afin de voir si les
    poids des effets marginaux subiraient une variation.

# Bibliographie - Source des données

Andre, F. E., et al. (2008). Vaccination greatly reduces disease,
disability, death and inequity worldwide. Bulletin of the World Health
Organization, 86, 140-146.

Kabir, M. (2008). Determinants of life expectancy in developing
countries. World Health & Population, 10(1), 60-71.

Preston, S. H. (1975). The changing relation between mortality and level
of economic development. Population Studies, 29(2), 231-248.

Zheng, J. (2014). The impact of HIV/AIDS on life expectancy: An
empirical study. Journal of Applied Statistics.
